臺灣高等法院臺南分院刑事判決
　　　　　　　　　　　　　　　 94年度交上易字第532號　Ａ
上　訴　人
即　被　告　甲○○
上列上訴人因過失傷害案件，不服臺灣雲林地方法院94年度交易
字第53號中華民國94年 9月23日第一審判決（起訴案號：臺灣雲
林地方法院檢察署94年度偵字第1206號），提起上訴，本院判決
如下：
    主  文
上訴駁回。
    事  實
一、甲○○於民國（下同）93年11月10日上午8 時許，駕駛車牌
    號碼 TW-0965號自用小客車，沿雲林縣斗六市○○路（未劃
    有分向限制線，且為寬 3.3公尺的狹路）由北往南行駛，本
    應注意車前狀況，隨時採取必要之安全措施，並應注意汽車
    行經狹路及在未劃有分向標線之道路交會時，應減速慢行，
    作隨時停車之準備，而依當時天候晴、路面乾燥無缺陷亦無
    障礙物遮擋視線、日間視距良好之行車環境，並無不能注意
    情形，又行經狹路及在未劃有分向標線之道路交會時，更應
    提高警戒前方，隨時預防來車及危險之發生，以採取必要措
    施，竟疏未注意乙○○騎乘車牌號碼 MMV-966號重機車自前
    方對向由南往北行駛而來，因而未作隨時停車之準備，且未
    注意右前方路旁有突出之水泥墩，以致於二車交會時，甲○
    ○始緊急將自用小客車靠右閃避，惟因未注意右前方有水泥
    墩，致該車右前車輪撞擊路面右側水泥墩後，向左側翻車，
    擦撞到乙○○的機車，造成乙○○人、車倒地，乙○○因而
    受有下背部挫傷，併發右下背部約20×10公分皮下瘀血等傷
    害。甲○○則於肇事當時，即刻請他人以電話報警處理，並
    於犯罪偵查機關未發覺其犯罪嫌疑前，向到場處理車禍之警
    員，表示係肇事者而自首接受裁判。
二、案經被害人乙○○訴由雲林縣警察局斗六分局報請台灣雲林
    地方法院檢察署檢察官偵查起訴。
    理  由
壹、認定犯罪事實所憑之證據及理由
  一、訊據上訴人即被告甲○○坦白承認：於上開時間駕駛自用
      小客車與乙○○騎乘機車，在上述路段對向而行駛，為閃
      避乙○○的機車而向右打方向盤，而閃避時未注意到右前
      方有水泥墩，以致於右前輪撞到該水泥墩而翻覆等情，惟
      矢口否認有過失傷害之犯行，並辯稱：是告訴人乙○○強
      佔路權，行駛在道路中間，他沒有保持安全間距，我沒有
      撞到他，當時告訴人的車不是第一輛車，我已經與很多輛
      車交會錯車，告訴人沒有注意會車應有的距離，直衝我過
      來，即使我停在那邊，他還是會撞到我，我是為了避免他
      撞到我，緊急避難而向右轉，我的右前輪才撞到石墩云云
      。
  二、經查被告甲○○於上開時地，駕駛自用小客車與對向騎乘
      機車之告訴人乙○○會車時，被告為閃避乙○○的機車而
      向右打方向盤，惟閃避時未注意到右前方有水泥墩，致該
      車右前車輪撞擊路面右側水泥墩後，向左側翻車，擦撞到
      乙○○的機車，造成乙○○人、車倒地，乙○○因而受有
      下背部挫傷，併發右下背部約20×10公分皮下瘀血等傷害
      之事實，有道路交通事故現場圖、道路交通事故調查報告
      表(一)(二)、現場照片五張等件附卷可稽（警卷第 8至10頁、
      第13至15頁），並有重機車修理單據一紙（偵查卷證物袋
      ）及告訴人之診斷證明書一件在卷可佐（警卷第11頁）。
      綜參上開補強證據，認該部分事實可信為真實。
  三、雖被告矢口否認就本件車禍之發生負有過失責任，並以前
      詞置辯，是本院所應審認者為：(一)被告是否有未注意車前
      狀況，及行經狹路及會車時，未減速慢行、隨時作好停車
      準備等違反注意義務之過失？(二)被告如有違反上開注意義
      務，則與本件車禍之發生是否具有相當因果關係？(三)被告
      是否可主張緊急避難而阻卻其違法性？
  四、被告應有未注意車前狀況，及行經狹路及會車時，未減速
      慢行、隨時作好停車準備等違反注意義務之過失
    (一)按汽車行駛時，駕駛人應注意車前狀況，隨時採取必要之
      安全措施；行經狹路時，應減速慢行，作隨時停車之準備
      ；汽車交會時，在未劃有分向標線之道路，應減速慢行，
      道路交通安全規則第94條第 3項、第93條第1項第2款及第
      100條第1款分別定有明文。又按汽車駕駛人雖可信賴其他
      參與交通之對方亦能遵守交通規則，同時為必要之注意，
      謹慎採取適當之行動，而對於不可知之對方違規行為並無
      預防之義務，然因對於違規行為所導致之危險，若屬已可
      預見，且依法律、契約、習慣、法理及日常生活經驗等，
      在不超越社會相當性之範圍應有注意之義務者，自仍有以
      一定之行為避免結果發生之義務，因此，關於他人之違規
      事實已極明顯，同時有充足之時間可採取適當之措施以避
      免發生交通事故之結果時，即不得以信賴他方定能遵守交
      通規則為由，以免除自己之責任（最高法院74年台上字第
      4219號判例參照）。即謂信賴原則，係指汽車駕駛人應可
      信賴參與交通行為之對方，將同時為必要之注意，相互為
      遵守交通秩序之適當行為，而無考慮對方將會有違反交通
      規則之不當行為之義務時，其行為對於結果之發生在客觀
      上復無避免可能性時，方具有不可歸責性，是以在主張信
      賴原則，必汽車駕駛人自己亦能同時依規定遵守道路交通
      安全規則，並盡汽車駕駛人之相當注意義務，而仍顯然無
      法預見而加以防範，始得主張信賴原則之保護。
    (二)依道路交通標誌標線號誌設置規則第27條第 1項規定，雙
      車道路面寬度縮減為六公尺以下路段為狹路。經查本件車
      禍之肇事地點為未設有行車管制號誌及未劃有分向限制線
      之道路，且路面寬度僅 3.3公尺，是為狹路，而車禍當天
      天候晴、路面乾燥無缺陷亦無障礙物遮擋視線、日間視距
      良好，並無不能注意情形，此觀卷附之現場圖、道路交通
      事故調查報告表(一)內所載及現場照片至明，並為被告所不
      爭執，合先敘明。
    (三)次查，告訴人乙○○於警詢時供稱「當時 TW-0965號自小
      客車在文生路旁撞擊到柱石而車子側翻壓到我及我騎乘重
      機車 MMV-966號導致我受傷及重機車受損。」等語（警卷
      第 6頁）；於檢察官偵查時並具結證稱：「甲○○撞到路
      邊的水泥柱後翻車，我由南向北行駛，我被她的車擦撞到
      後倒地，讓我的腰椎直不起來‧‧」、「‧‧我和她會車
      時，我是騎在右邊，那條路不寬‧‧」、「會車時並沒有
      發生擦撞，是甲○○無預警地翻車，車子翻過來後才壓到
      我的機車」等語綦詳（偵查卷第6至12頁），核與被告甲
      ○○於警詢時所自承：「一部機車迎面而來，我為了要閃
      它，我往右靠時，我不知壓到什麼，就翻車了，我人就困
      在車子裡面‧‧」等情相符（偵查卷第 1頁背面），且觀
      諸現場圖所示，告訴人乙○○之機車於車禍發生時倒在被
      告之車側，而其機車之左側車身有擦痕等情，足見告訴人
      乙○○之機車應係遭突然翻覆之被告甲○○自用小客車撞
      擊到，以致倒地，至為明顯，是被告事後改口稱：未擦撞
      到告訴人乙○○之機車云云，係屬卸責之詞，不足採信。
    (四)被告雖辯稱：因乙○○強佔路權，伊為閃避他的來車才緊
      急向右轉云云。然查被告既自承：為閃避乙○○的機車而
      向右打方向盤，惟閃避時未注意到右前方有水泥墩，以致
      於右前輪撞到該水泥墩而翻覆等言在卷。按一般人在汽車
      行駛當中，若見有來車、行人或其他物體靠近，其本能駕
      駛反應，即會踩煞車減速，乃被告並未有減速慢行之動作
      甚明，亦可見被告當時疏未注意車前狀況，始看見告訴人
      乙○○之機車，未及反應而緊急向右轉亦明。且參以，本
      件車禍之肇事地點為未劃有分向限制線，且路面寬度僅3.
      3公尺之狹路，已如上述，被告並經考領有汽車駛執照，
      如能遵守交通安全規則，於行經未劃有分向標線之狹路及
      會車時，減速慢行，作隨時停車之準備，並隨時注意車前
      狀況，以採取必要之安全措施，理當可以與告訴人乙○○
      來車依序會車，以避免本件車禍之發生。再參以，肇事當
      時正值上午八時之上班時段，交通流量大，是則被告行經
      該狹路，與來車交會時，更應提高警覺，善盡汽車駕駛人
      之相當注意義務，減速慢行，隨時保持警戒，以使危險發
      生時，可及時採取必要之措施，然被告竟疏未注意來車，
      以致未及時反應突然閃避而肇事，益徵被告應有未注意車
      前狀況，及行經狹路及會車時，未減速慢行、隨時作好停
      車準備等違反注意義務之過失情事，亦至臻明確。是以，
      縱告訴人乙○○有行駛道路中間之疏失，被告亦難辭其未
      善盡上開注意義務之過失責任。
    (五)此外，本件車禍經送請台灣省嘉雲區車輛行車事故鑑定委
      員會鑑定結果，亦認：「甲○○駕駛自小客車，行經未劃
      標線之狹路，未隨時停車之準備，且未充分注意右前狀況
      ，撞及路旁突出水泥墩後翻覆擦撞何機車肇事，為肇事原
      因。乙○○駕駛重機車，無肇事因素。」等語，有該鑑定
      委員會94年6月15日嘉雲鑑字第094580255C號函附之鑑定
      意見書在卷可憑（原審卷第25至28頁）。
    (六)綜參以上各情，被告就本件車禍之發生，應具有未注意車
      前狀況，及行經狹路及會車時，未減速慢行、隨時作好停
      車準備等違反注意義務之過失責任，應可認定。
  五、被告之上開過失行為，與本件車禍之發生應具有相當因果
      關係
    (一)按刑法上之過失，其過失行為與結果間，在客觀上有相當
      因果關係始得成立。所謂相當因果關係，係指依經驗法則
      ，綜合行為當時所存在之一切事實，為客觀之事後審查，
      認為在一般情形下，有此環境、有此行為之同一條件，均
      可發生同一之結果者，則該條件即為發生結果之相當條件
      ，行為與結果即有相當之因果關係。反之，若在一般情形
      下，有此同一條件存在，而依客觀之審查，認為不必皆發
      生此結果者，則該條件與結果不相當，不過為偶然之事實
      而已，其行為與結果間即無相當因果關係（最高法院76年
      台上字第192號判例參照）。
    (二)查被告經考領有汽車駕駛執照，應具備駕駛機動車輛之基
      本正常視力、聽力、辨色力、四肢及活動能力等條件，並
      知悉交通規則，具有駕駛之交通常識，應無疑義。又查，
      被告有未注意車前狀況，及行經狹路及會車時，未減速慢
      行、隨時作好停車準備等違反注意義務之過失責任，已如
      前述，且依案發當時夜間有照明、天候晴、道路筆直無障
      礙物遮擋視線、視距良好之行車環境，被告若能輔以充分
      之注意，並無不能注意之不可抗力之情事存在，被告若能
      依規定遵守道路交通安全規則，並減速慢行，行車時注意
      車前狀況，隨時採取必要之安全措施，並盡汽車駕駛人之
      相當注意義務，即可避免本件車禍之發生。是以，綜合肇
      事當時之一切事實及情狀，為客觀上判斷，在被告超速行
      駛及疏未注意車前狀況及行經狹路並會車時，未減速慢行
      ，隨時做好停車準備之條件下，均可能發生此肇事結果，
      足見被告之上開過失行為，係發生本件車禍結果之相當條
      件，即被告之過失行為與本件車禍結果具有相當因果關係
      ，亦可認定。
  六、被告雖另辯以：我是為了避免他撞到我，緊急避難而向右
      轉，我的右前輪才撞到石墩，主張緊急避難而阻卻違法云
      云，惟查本件係肇因被告未注意車前狀況，減速慢行，隨
      時保持警戒，以致見到告訴人乙○○之來車，未能及時反
      應而突然閃避肇事，依當時情狀並非屬外在而來之緊急危
      難發生，而將危害自己或他人之生命、身體、財產之情形
      ，自與刑法第24條之規定不符，是被告執此而主張阻卻違
      法，亦非可取。
  七、綜上所述，被告所辯各節，顯係卸責之詞，均非可採。從
      而，被告之過失傷害犯行，事證明確，應堪認定。
  八、至被告聲請勘驗並重建現場，然本件現場已未能回復，且
      是否能將現場重建至該時該情景亦有困難，況案發時本件
      已送請台灣省嘉雲區車輛行車事故鑑定委員會鑑定，另本
      件經調查結果，事證亦已明確，是否重建現場與本件事實
      之認定已無影響，自無再予調查之必要，附此說明。
貳、論罪科刑之理由
  一、核被告疏未充分注意車前狀況、減速慢行，因而肇事致告
      訴人乙○○受有傷害，所為係犯刑法第284條第1項前段之
      過失傷害罪。
  二、被告於本件交通事故發生後，於犯罪未被有偵查權之公務
      員或機關發覺前，即向到場處理本件車禍之警員，表明係
      駕駛肇事者，而自首接受裁判，符合自首之要件，應依刑
      法第62條前段之規定，減輕其刑。
參、維持原判決之理由
  一、原審以被告罪證明確，因而：
    (一)適用刑法第284條第1項前段、第62條前段、第42條第2項
      ，罰金罰鍰提高標準條例第1條前段、第2條之規定。
    (二)並審酌被告過失程度，告訴人受傷輕微，此事之重點應該
      是在於民事賠償，不在於過失犯罪之處罰等一切情狀，量
      處被告罰金三千元，並諭知易服勞役之折算標準。
  二、本院經核原判決認事用法，並無不合，且量刑亦堪屬允當
      。被告上訴意旨猶執前詞，否認犯罪，指摘原判決不當，
      經查殊非足取，為無理由，應予駁回。
肆、適用之法律：刑事訴訟法第368條。
本案經檢察官徐松奎到庭執行職務。
中　　華　　民　　國　　94　　年　　12　　月　　27　　日
                  刑事第四庭    審判長法　官　吳志誠
                                      法　官　林勝木
                                      法　官　蔡美美
以上正本證明與原本無異。
不得上訴。
　　　　　　　　　　　　　　　　　　　書記官　蔡振豐
中　　華　　民　　國　　94　　年　　12　　月　　28　　日
附錄法條：
刑法第284條第1項前段
(過失傷害罪)
因過失傷害人者，處 6 月以下有期徒刑、拘役或 500 元以下罰
金，致重傷者，處1年以下有期徒刑、拘役或500元以下罰金。
